【裁判字號】    92,判,918
【裁判日期】    920711
【裁判案由】    損失補償
【裁判全文】
最  高  行  政  法  院  判  決                    九十二年度判字第九一八號
    上  訴  人  丙○○
                乙○○
    被 上訴 人  經濟部水利處第七河川局
    代  表  人  甲○○
右當事人間因損失補償事件，上訴人對於中華民國九十年十二月三十一日高雄高等行
政法院九十年度訴字第一六六七號判決，提起上訴，本院判決如左：
    主  文
上訴駁回。
上訴審訴訟費用由上訴人負擔。
    理  由
本件上訴人在原審起訴主張：上訴人分別所有坐落於高雄縣旗山鎮○○段四四七及四
四七之一地號兩筆土地（下稱系爭土地），前經台灣省政府公告高屏溪治理基本計畫
，劃入水道治理計畫之行水區域內，限制使用，並由被上訴人興建旗尾堤防，隔絕系
爭土地，使之位於規劃水道中，隨時有被沖刷危險，不能如其地目編定為一般農牧區
農牧用地之使用。歷時近二十年，已逾越土地所有權人所能忍受之界線，形成個人之
特別犧牲，依司法院釋字第四四○號解釋，上訴人得請求相當於租金之損失補償。如
認不得依該解釋為依據，則水利法第八十二條規定對水道治理計畫線內限制使用之私
有土地，既不徵收又未設補償規定，與該解釋意旨不符，已然違憲，應停止訴訟程序
，聲請解釋。被上訴人承擔水道治理計畫之執行及管理業務，應負補償損失之責任等
語。求為命被上訴人給付上訴人丙○○新台幣（下同）四百五十六萬九千九百三十六
元，及自九十年七月二十一日起，至系爭土地第四四七地號被徵收之日止，按月給付
二萬二千七百三十六元；給付上訴人乙○○十三萬零三十二元，及自九十年七月二十
一日起，至系爭土地第四四七之一地號被徵收之日止，按月給付一千二百零四元之判
決。
被上訴人則以：被上訴人非水利法之中央或地方主管機關，且非系爭土地如應予徵收
之需地機關，尤非將系爭土地劃入行水區域內之規劃機關，上訴人請求被上訴人補償
其損失，當事人適格實有疑義。又水利法第八十二條規定，係為避免緊急危難及增進
公共利益所必要者，合於憲法第二十三條規定。而司法院釋字第四四○號解釋之事實
與本件不同，上訴人亦不得無法律而以該解釋作為請求補償之依據。又上訴人仍使用
系爭土地，其請求相當於租金之損失補償，亦有不當。且租金之請求權時效僅為五年
，上訴人之請求權罹於時效而消滅等語，作為抗辯。
原審斟酌全辯論意旨及調查證據結果，以：公法上之損失補償，須有法規之依據，始
得請求補償，此觀都市計畫法有關公共設施保留地之規定，長期保留未予徵收，又未
給予補償，經司法院釋字第三三六號解釋認為並不違憲，至於如何檢討修正有關法律
，係立法問題等情，可以得知。上訴人無法規依據，請求被上訴人補償其損失，並非
所許。又查司法院釋字第四四○號解釋，係針對台北市區道路管理規則第十五條規定
，對使用既成道路或都市○○道路用地之地下部分，埋設地下設施物，既不徵購又未
設補償規定，認為與憲法保障人民財產權，就人民所受財產上損失，形成特別犧牲者
，應予合理補償之意旨不符，應不再援用。既非謂人民得依該解釋作為請求損失補償
之依據，且與本案情形亦不相同，上訴人逕依該解釋作為本案請求之依據，亦於法不
合。另按「行水區：指已築有堤防者，為兩堤之間之土地；未築有堤防者，為尋常洪
水位達到地區之土地。」為台灣省河川管理規則第四條第二款所明定。系爭土地位於
旗山溪河床中間，前經台灣省政府為治理高屏溪，於七十三年間將之劃入行水區域內
，嗣因該溪段經賀伯颱風造成嚴重浸災，為使地方免於浸災之苦，被上訴人始援引前
經台灣省政府公告之旗山溪下游段治理基本計畫，興建旗尾堤坊。系爭土地本即為尋
常洪水位達到之地區，故被劃入行水區域內，不能認其有被河水沖刷之危險，係因被
上訴人興建堤防之所致，上訴人請求被上訴人給付相當於租金之賠償數額，難謂有據
。本件欠缺實體法上請求權依據，屬立法問題，並未有所適用之法律有牴觸憲法之疑
義，上訴人請求停止訴訟聲請大法官解釋，無從准許等情，因而判決駁回上訴人之訴
，經核並無違誤。
按國家機關依法行使公權力致人民之財產遭受損失，若逾其社會責任所應忍受之範圍
，形成個人之特別犧牲者，國家應予合理補償。固為司法院釋字第四四○號解釋所明
示，然而如何給予補償，涉國家財政負擔之能力，預算支付之方式，行使公權力之態
樣，及人民財產所受損失之程度等因素，非可一概而論。其以公用徵收而強制剝奪人
民之所有權者，如土地徵收條例、土地法等均有關於補償之規定，人民據以請求補償
，並無窒礙。其以法律長期限制人民行使所有權者，如都市計畫法之指定公共設施保
留地，依司法院釋字第三三六號解釋，屬應如何修正法律予以補償之立法問題，人民
無法律之依據，即無從請求補償。查上訴人所有系爭土地被劃入行水區，受水利法規
定之限制不能如其編定之地目而使用，依上開說明，尚不能無法律依據而請求損失補
償。原判決以上訴人無法規依據，請求被上訴人補償系爭土地受限制使用之損失，並
非所許等情，實無違誤。至於司法院釋字第四四○號解釋，所指使用既成道路或都市
○○道路用地之地下部分，埋設地下設施物之情形，涉直接使用人民所有物之態樣，
與本件不同，不得作為本件請求補償之依據。難認原判決有違反憲法保障人民財產權
之規定與司法院釋字第四四○號解釋之情事。又原判決並不認有應適用之法律違憲之
情形，其未停止訴訟程序聲請大法官解釋，無違反司法院釋字第三七一號解釋之可言
。又原判決認為上訴人無法規依據，不得為損失補償之請求，自無庸調查認定上訴人
受損情形，難認其未予調查斟酌認定，有違反行政訴訟法第一百三十三條、第一百四
十一條第一項、第一百八十九條第一項之情形。上訴意旨執以指摘原判決違誤，求予
廢棄，難認有理由，應予駁回。
據上論結，本件上訴為無理由，依行政訴訟法第二百五十五條第一項、第九十八條第
三項前段，判決如主文。
中    華    民    國    九十二      年      七        月      十一      日
                    最 高 行 政 法 院  第 一 庭
                                審 判 長 法  官      黃  綠  星
                                         法  官      黃  合  文
                                         法  官      蔡  進  田
                                         法  官      黃  璽  君
                                         法  官      廖  宏  明
右  正  本  證  明  與  原  本  無  異
                                         法院書記官  邱  彰  德
中    華    民    國    九十二      年      七        月      十一      日


司法院資訊處製作；財團法人民間司法改革基金會備份。
